【裁判字號】    90,訴,506
【裁判日期】    920430
【裁判案由】    
【裁判全文】
臺灣新竹地方法院民事判決  九十年度訴字第五○六號
    原      告    甘氏營造股份有限公司
    法定代理人    乙○○○
    訴訟代理人    李林盛律師
                  王彩又律師
                  許美麗律師
    送達代收人    李林盛      .
    被      告    新竹市政府            設新竹市○○路一二０號
    法定代理人    丙○○      .
    訴訟代理人    楊隆源律師
    複  代理人    丁○○      .
右當事人間請求給付工程款事件，本院判決如左：
    主      文
被告應給付原告新台幣壹佰貳拾陸萬肆仟柒佰壹拾陸元，並自民國八十七年六月二十
六日起至清償日止，按年息百分之五計算之利息。
原告其餘之訴駁回。
訴訟費用由被告負擔百分之五十五，餘由原告負擔。
本判決原告勝訴部分，於原告以新台幣肆拾參萬元供擔保後，得假執行。但被告如於
假執行程序實施前，以新台幣壹佰貳拾陸萬肆仟柒佰壹拾陸元預供擔保，得免為假執
行。
原告其餘假執行之聲請駁回。
    事實及理由
一、原告主張：原告於民國（下同）八十三年十一月十六日與被告簽訂工程合約書，
    向被告承攬「新竹漁港第十三期防波堤工程」（以下簡稱系爭工程），工程總價
    新台幣（下同）六千六百五十六萬四千元，此有兩造所簽訂之工程合約書影本足
    參。依兩造所簽訂之工程合約第十五條約定，因（一）人力不可抗拒之事故（二
    ）甲方（即被告新竹市政府）之延誤者，得照實際情況延長工期。又依工程合約
    第五條約定：「合約範圍：本合約包括合約條文、工地說明書、開標記錄、標單
    （工程估價單、單價分析表）、圖樣、施工規範及說明書、投標須知、保證書及
    保證切結等文件一切章程在內。」而依工程合約所附之施工說明書壹、定義第十
    一項第三款Ｄ目載：「泊地浚挖須運送外海拋置之工程，若當日海上風力平均風
    速達六級（含）以上不計工期」。再施工說明書陸、施工細則第六項第（二）款
    沉箱拖放第３目沉箱拖航載：「波高與潮位影響沉箱拖航成敗，雖準備妥善，而
    何時拖航與安放，必須審慎決定，且須顧及有充裕之填充時間。是以拖航前一、
    二日即須邀集工程、氣象、領港及拖航人員，研商最佳之拖航與安放時刻。拖航
    及安放時既須風平浪靜，波高至少應在0.5M以下，且潮位能在高潮之前」。又前
    省漁業局（現行政院農業委員會漁業署，以下簡稱漁業署）承辦該類工程，亦依
    實際狀況，海上拋石工作如波高在1.0m（含）以上，陸上拋石工作波高在1.2m（
    含）以上，整平整波工作波高在0.8m（含）以上，方塊或型塊吊放、沉箱內填充
    、封頂與上部PC等工作波高在0.7m（含）以上，沉箱拖放、海上澆置沉箱工作波
    高在0.5m（含）以上，即不計入工期。查原告公司承攬上開工程後，即積極施工
    ，惟因風浪過大，曾發生施工船翻覆、沉箱遭大浪衝擊破損及漁船撞及沉箱等事
    件，造成人員之受傷與財物之損失，經克服各種困難及承擔嚴重之損失後，始克
    於八十七年三月二十八日完工，並經被告新竹市政府於八十七年六月二十五日驗
    收合格。依約扣除沉箱製作場基礎堆積砂改變棄置地點等不可抗力之因素，原告
    公司並未逾期完工。詎被告新竹市政府並未依約將沉箱拖放、海上澆置沉箱工作
    等在波高0.5M以上之不可抗力因素無法施工之日數扣除；且八十六年十二月二十
    一日至八十七年三月二十八日止之工作，均係海上施工，新竹市政府竟片面主張
    是陸上施工，而未依雙方所約定海上施工期間風力達六級（含）以上者不計入工
    期之約定，扣除工期，而於結算工程款時，片面主張原告公司逾期三十四天，並
    逕行扣罰二百二十六萬三千一百七十六元之工程款作為所謂之逾期罰款，不發予
    原告公司，顯然違反合約之規定，為此依給付工程款請求權及返還溢扣逾期罰款
    請求權（不當得利），請求被告給付如訴之聲明所示之金額及自驗收翌日起至清
    償日止之法定遲延利息。並聲明：(1)被告應給付原告二百二十六萬三千一百七十
    六元，及自八十七年六月二十六日起至清償日止，按年息百分之五計算之利息。
    (2)原告願供擔保，請准宣告假執行。
二、被告則以：
（一）系爭工程原應於八十四年十月三十一日完工，扣除上述不計工期之天數八四五
      天，原告應於八十七年二月二十二日完工，惟其實際完工日期為八十七年三月
      二十八日，共計逾期三十四天，被告依合約規定每逾一天扣除工程總價千分之
      一，即六萬六千五百六十四元，逾期三十四天，應扣除二百二十六萬三千一百
      七十六元，並無違誤。
（二）兩造所爭執者，係原告主張八十六年十二月二十一日至八十七年三月二十八日
      止之工作，均係海上施工，應依前述「海上施工期間風力達六級（含）以上者
      不計工期之約定，扣除工期」，而被告主張所謂「海上施工期間風力達六級（
      含）以上，同意不計工期」之協調會決議並非本件工程合約書之約定條款，而
      係被告就「八十四年七月十一日起至八十六年十二月二十日止」之施工期間，
      基於考量原告立場而為之單方除外同意行為，並無將其轉作契約條款之意思。
      又系爭工程於自八十六年十二月二十日第七座沉箱定位下水安放後，即無使用
      船舶於海上施工之必要，往後施工項目僅需使用機械如吊車、挖土機、運送卡
      車、混凝土預拌車等機械，人員皆位於已完成之防波堤上施作，並不受海上氣
      象之影響，被告自不同意扣除工期。
（三）原告雖主張八十六年十二月二十一日起至八十七年三月二十八日止之施工項目
      ，依序為「沉箱內填充」、「封頂與上部ＰＣ」、「海上拋石或陸上拋石」、
      「整平整波」、「方塊或型塊吊放」、「胸牆施工」、「堤面整平」。以上施
      工項目，除「堤面整平」外，均屬「海上施工」項目，而「堤面整平」係最後
      階段之工作，僅須一、二日之時間即可完成。是系爭工程自八十六年十二月二
      十日第七座沉箱拖放定位後，自翌日即八十六年十二月二十一日起至八十七年
      三月二十六日（八十七年三月二十七日、二十八日係進行堤面整平之工作）止
      之工程項目，均屬「海上施工」云云。惟經詳細比對八十六年十二月二十一日
      起至八十七年三月二十八日止之工程日報表，原告實際施工之日期為四十天，
      其中八十六年十二月份七天、八十七年元月份七天、八十七年二月份七天、八
      十七年三月份十九天，其中使用船隻或潛水夫的時間只有十天，足以証明原告
      主張上開時間內均為海上施工，與事實不符。又系爭工程合約書所附施工說明
      書第六之二二頁倒數第十四行之記載，主張自八十六年十二月二十一日起，原
      告於施作「沉箱填充」工程時，應於沉箱旁安排船隻，以控制填砂位置，使得
      每一艙之填方量約略相等，故上開期間，仍應有「海上平均風力達六級（含）
      以上」得扣除工期之適用云云。惟查，上開規定僅係「沉箱填充」工程之一般
      作業準則及注意事項，並非強制性之規定，且系爭工程於施作「沉箱填充」作
      業時，原告並未使用任何船隻，原告既未使用船隻施工，被告自難同意扣除工
      期。另原告實際施工之日多數均為原告主張之無法施工之日，既然原告得以施
      工，即表示其工作並未受風浪之影響，再者，原告未進場施工之原因有「雨天
      停工」、「假期休假」、「吊車故障修理」、「預拌廠缺貨」、「修理吊車引
      擎」等等，並無一天係因風浪過大而停工，足以証明原告主張風浪過大而請求
      不計工期，並無理由。原告又主張前省漁業局承辦與系爭工程相類之工程時，
      均依實際狀況，海上拋石工作如波高在一．○ｍ（含）以上，陸上拋石工作波
      高在一．二ｍ（含）以上，整平整坡工作波高在○．八ｍ（含）以上，方塊或
      型塊吊放、沉箱內填充、封頂與上部ＰＣ等工作波高在○．五ｍ以上（含）即
      不計工期云云，惟契約只規範契約當事人，此為契約相對性之本質，原告自不
      得執他契約規範系爭工程。又不同機關所簽立之契約，其性質、工期、工作內
      容、工作狀況、工作地點等均有其不同之考量，原告自不得擇他機關所簽立之
      契約而主張適用於系爭工程。
      並聲明：(1)原告之訴及假執行之聲請均請駁回。(2)如受不利之判決，願供擔保
      請准免為假執行。
三、兩造不爭執之事實
（一）兩造於八十三年十一月十六日簽訂工程合約書，由原告向被告承攬系爭工程，
      工程總價為六千六百五十六萬四千元。
（二）系爭工程原應於八十四年十月三十一日完工，惟實際完工日期為八十七年三月
      二十八日，扣除兩造不爭執之不計入工期天數八百四十五天後，被告以原告逾
      期完工三十四日為由，每逾一天扣除工程總價千分之一即六萬六千五百六十四
      元，共扣除二百二十六萬三千一百七十六元。
四、兩造之爭點
（一）八十六年十二月二十一日起至八十七年三月二十八日止之工作項目，是否屬於
      海上施工？
（二）該段期間平均風力達六級（含）以上之日數，得否不計入工期？
（三）八十六年十二月二十一日起至八十七年三月二十八日止之陸上施工項目，如風
      力達四級以上，得否不計入工期？
五、本院之判斷
（一）原告於八十六年十二月二十一日起至八十七年三月二十八日止，所為之「沉箱
      內填充」、「封頂與堤面ＰＣ」、「海上拋石」、「陸上拋石」、「整平整波
      」、「方塊或型塊吊放」、「胸牆施工」、「燈塔製作」等工作項目，其中有
      使用船舶或潛水夫之工作項目，始為海上施工，否則為陸上施工：
  (1)原告於八十六年十二月二十一日起至八十七年三月二十八日止之工作項目，為「
    沉箱內填充」、「封頂與堤面ＰＣ」、「海上拋石」、「陸上拋石」、「整平整
    波」、「方塊或型塊吊放」、「胸牆施工」、「燈塔製作」等工作項目，有被告
    提出該段期間之工程日報表在卷可稽（本院卷(二)四三至一四○頁），而上開工作
    項目之屬性，於一般港灣工程施工慣例上，係依其施工所配合之機具、人員及作
    業環境，而區分為海上施工或陸上施工等情，有行政院農業委員會漁業署九十二
    年二月十九日漁四字第○九二一二○三三三五號函一份在卷可稽（本院卷(二)一八
    四至一八五頁），依該函文所附之「一般港灣工程施工慣例防波堤工程各項施工
    屬性說明表」所示，「沉箱內填充」、「封頂與堤面ＰＣ」、「海上拋石」、「
    整平整波」、「方塊或型塊吊放」工作項目，須使用抽砂船、拋石船、吊船、平
    台船、拌合船、潛水夫等機具及人員部分，屬於海上施工，否則為陸上施工，至
    於「胸牆施工」、「陸上拋石」工作項目，因完全未使用船舶及人員，則屬陸上
    施工。
  (2)依上開工程日報表所載，被告於八十六年十二月二十一日之施工項目「沉箱定位
    下水」，同月二十七日至二十九日之施工項目「沉箱填充砂石」，同月三十一日
    、八十七年一月二日、三日之施工項目「沉箱兩側基礎拋石整平」，二月十五日
    、十六日、二十五日、二十六日之施工項目「沉箱兩側原有拋石整平」，均有使
    用船舶或潛水夫，自屬海上施工（詳見附表所示）。其餘施工期日未使用船舶或
    潛水夫，屬陸上施工。被告辯稱系爭工程於自八十六年十二月二十日第七座沉箱
    定位下水安放後，即無使用船舶於海上施工之必要云云，不足採信。
（二）兩造於八十五年五月八日之施工協調會中合意「海上施工期間，平均風力達六
      級（含）以上無法施工，如冒然施工，對人員、機械將造成危害，為人力所不
      可抗拒之事故，得不計入工期」，乃將海上施工期間，平均風力達六級以上者
      ，認為屬於系爭工程合約第十五條第一款所規定之「人力不可抗拒之事故」，
      本院認定得不計入工期之施工天數共十九日：
  (1)兩造對於八十五年五月八日曾召開施工協調會，被告並同意海上施工期間，平均
    風力達六級（含）以上，得不計入工期之事實，均不爭執，惟被告抗辯該協調會
    係針對八十四年七月十一日起至八十六年十二月二十日止之施工期間云云，原告
    則否認之，經查，依被告所提出兩造不爭執之該協調會會議記錄（本院卷(二)二十
    頁），並未限定得扣除工期之期間僅限定自八十四年七月十一日起至八十六年十
    二月二十日止，且當時第七座沉箱尚未下水定位，被告亦無從預測第七座沉箱下
    水定位之日期。又證人即新竹市政府建設局漁業課技士甲○○證稱：「（問：八
    十五年五月八日協調會紀錄第四項決議，是何意義？）是考慮到海上施工包括在
    水面或水中的施工，有使用船舶時，如果風浪過大，對於施工人員及機具會有危
    險，所以協調相關單位決定海上施工有使用船舶或須潛入水中的工程，如果風力
    達六級以上，就不計入工期」（本院卷(二)一五四頁），並提出該次協調會申請書
    一份為憑，該申請書載明：「本工程現均為航道疏浚及沿箱施放工程，均屬海上
    作業，每座沿箱施放均需潛水夫下海檢測拋石整平及鋪設非級布後方得施放沿箱
    及封頂，．．．經查自九月份起此段時間新竹漁港歷年紀錄，天候開始轉壞，海
    上工程均無法施工，否則潛水夫、拖船或沿箱將有翻覆之危險，．．．」（本院
    卷(二)一五七頁），亦未限定海上施工期間至沉箱下水定位為止，尚包含拋石整平
    等施工階段，故本院認為被告辯稱該協調會所指之海上施工係指八十四年七月十
    一日起至八十六年十二月二十日止之施工期間云云，不足採信。
  (2)被告於八十六年十二月二十一日之施工項目「沉箱定位下水」，同月二十七日至
    二十九日之施工項目「沉箱填充砂石」，同月三十一日、八十七年一月二日、三
    日之施工項目「沉箱兩側基礎拋石整平」，二月十五日、十六日、二十五日、二
    十六日之施工項目「沉箱兩側原有拋石整平」，共十一日，均屬海上施工，已如
    前述，另八十七年二月十七日至二十四日之工程日報表，雖分別載明「停工」或
    「雨天停工」，惟原告主張實係因為海上風浪過大無法施工而停工等語，經查，
    該段期間海上風力均大於六級，有原告提出之中央氣象局沿海漁業氣象資料一份
    可稽（本院卷(一)一四九至二四一頁），且該段期間前、後係銜接原告施作「沉箱
    兩側原有拋石整平」之海上施工項目，故本院認為原告主張該段期間共八日亦屬
    海上施工期間，因風力達六級以上，無法施工，應不計入工期等語，應堪採信。
    故原告得主張不計入工期之日數應為十九日。至於八十六年十二月三十日及八十
    七年一月一日之工程日報表分別載明「雨天停工」、「元旦休假」，雖亦前後銜
    接海上施工期間，惟原告未提出八十六年十二月三十日之氣象資料，而八十七年
    一月一日工程日報表所載停工事由，顯與風浪過大無關，均無從認定有風力達六
    級以上無法施工之情事。其餘之日期，或者由於原告施作之工程項目屬陸上施工
    ，或者由於停工日期並非銜接海上施工項目之間，且停工原因之註記顯與風浪過
    大無關，本院認為均不得扣除工期。
（三）系爭工程之完工期限，應依系爭工程合約第四條、第十五條之約定，及八十五
      年五月八日施工協調會之結論計算，原告主張八十六年十二月二十一日起至八
      十七年三月二十八日止，波高在０．５ｍ以上之日數，應不予計入工期，及陸
      上施工項目，風力達四級以上不計入工期，均不足採信：
  (1)系爭工程合約第四條約定：本工程於雙方簽訂合約後十日內開工，並於八十四年
    十月三十一日完成，第十五條規定：因下列原因及因甲方（即被告）之影響致不
    能工作時，得照實際情況延長工期：一、人力不可抗拒之事故，二、甲方之延誤
    。依上開約定，系爭工程應係採取日曆天而非工作天計算原則，除符合第十五條
    規定之事由外，原告應不得任意請求延長工期，否則日曆天之約定形同具文。又
    兩造八十五年五月八日施工協調會結論，被告同意海上施工期間，平均風力達六
    級以上無法施工，為人力所不可抗拒之事故，得不計入工期，係將上開事由列入
    合約第十五條所規範之不力所不可抗拒之事故，除此之外，被告並未同意其他得
    延長工期之事由。原告主張依施工說明書壹、定義第十一項第三款Ｄ目所載之「
    泊地浚挖須運至外海拋置之工程，若當日海上風力達平均達六級（含）以上不計
    工期」云云（見本院卷(一)十九頁），係屬工作天準則之定義，於系爭工程並無適
    用餘地，又施工細則第六項第（二）款沉箱拖放第３目「沉箱拖航，拖航及安放
    時須風平浪靜，波高至少在０．５ｍ以下，且潮位能在高潮之前」，亦與本件兩
    造間爭執之期間八十六年十二月二十一日起至八十七年三月二十八日止之工作項
    目無關（八十六年十二月二十日第七座沉箱已下水安放完畢）。故原告主張波高
    在０．５ｍ以上之日數無法施工，應不予計入工期，並無理由。
  (2)原告又主張依前開行政院農業委員會漁業署九年二月十九日漁四字第○九二一二
    ○三三三五號函文所載（本院卷(二)一八四至一八五頁），「陸上施工受波高影響
    之情形，須視工位置之高程、潮位及波高情形而定，本工程設計沉箱頂高程為
    EL+2.0m，封頂及堤面ＰＣ高程為EL+1.5m~+4.0m，胸牆高程為EL+4.0m ~EL+6.5m
    ，而新竹漁港之平均潮位為EL+0.06m，低潮位為EL-2.25m，高潮位為EL+2.64m
    ，故依一般港灣工程施工經驗，本工程於低潮位時，前述各項工程施工較不受波
    高大小影響，而於平均潮位及高潮位時，現場波高值大於一公尺時，即可能造成
    施工困難」。而四級風之可能波高即為一公尺，最大波高為一．五公尺；三級風
    之可能波高為○．六公尺，最大波高為一公尺，有風級浪高對照表可參（本院卷
    (一)一四八頁）。故陸上施工部分，在平均潮位及高潮位情況下，如風力四級以上
    ，將造成施工上之困難，均應屬人力不可抗拒事故，依系爭工程合約第十五條第
    一款之約定，皆應不計入工期云云。惟查，前開行政院農業委員會漁業署之函文
    僅表示現場波高值大於一公尺「可能造成施工困難」，與系爭工程合約第十五條
    規定之「人力不可抗拒之事故」之用語，尚有區別，第十五條之規定應相當於民
    法所規定之「不可抗力」，另參酌兩造間特別召開施工協調會，就海上施工風力
    達六級以上者，得不計入工期事項，訂立書面協議，今原告反而主張受海象影響
    較小之陸上施工期間，風力達四級以上即不計入工期，顯屬輕重失衡，且違背當
    事人之意思，本院認為原告未具體舉證證明陸上施工期間有何「人力不可抗拒之
    事故」，其主張扣除工期，應不足採信。
（四）綜上，自八十六年十二月二十一日起至八十七年三月二十八日止，原告得主張
      不計入工期之日數為十九天，被告扣除三十四天，每日工程總價千分之一之工
      程款，顯屬過高，並致原告受有損害，原告依工程合約及不當得利之法律關係
      ，請求被告給付十九天之工程款即一百二十六萬四千七百一十六元（66564×
      19＝0000000元），及自系爭工程驗收日之翌日即八十七年六月二十六日起至
      清償日止，按年息百分之五計算之利息，即屬有據，應予准許，逾此範圍之請
      求，即無理由，應予駁回。
（五）因本案事證已臻明確，兩造其餘主張陳述及所提之證據，核與判決之結果不生
      影響，毋庸再予一一論述，附此敘明。
六、宣告假執行：兩造均陳明願供擔保，聲請宣告假執行或免為假執行，經核原告勝
    訴部份，合於法律規定，爰分別酌定相當之擔保金額宣告之；原告其餘假執行之
    聲請，因訴之駁回而失所依據，不予准許。
七、訴訟費用負擔之依據：民事訴訟法第七十九條但書。
中      華      民      國    九十二    年      四      月     三十     日
                                  臺灣新竹地方法院民事第二庭
~B法      官  彭洪英
右為正本係照原本作成。
如對本判決上訴須於判決送達後二十日內向本院提出上訴狀。
~B法院書記官  吳美雲
中      華      民      國    九十二    年      四      月     三十     日


司法院資訊處製作；財團法人民間司法改革基金會備份。
